ACORDAO-COMPLETO-2349588

ACÓRDÃO 3554/2019 ATA 17/2019 - SEGUNDA CÂMARA

VISTOS, relatados e discutidos estes autos de tomada de contas especial instaurada em razão da não comprovação da boa e regular utilização dos recursos públicos federais repassados ao Município de Porteirão/GO pela Fundação Nacional de Saúde - Funasa mediante o Convênio nº 818/2007, o qual objetivava a implantação de um Sistema de Tratamento de Resíduos Sólidos, mediante construção de aterro controlado para resíduos sólidos, na municipalidade, 
ACORDAM os Ministros do Tribunal de Contas da União, reunidos em sessão da 2ª Câmara, em:
9.1. julgar irregulares as contas da Sra. Marta Aparecida Rodrigues Dorascienzi, com fundamento nos arts. 1º, inciso I, 16, inciso III, alíneas "b" e "c", da Lei 8.443/1992 c/c os arts. 19 e 23, inciso III, da mesma lei, e nos arts. 1º, inciso I, 202, § 6º, 209, inciso I, 210 e 214, inciso III, do Regimento Interno do TCU;
9.2. condenar a Sra. Marta Aparecida Rodrigues Dorascienzi em débito, nos valores originais abaixo discriminados, atualizados monetariamente e acrescidos dos juros de mora a partir das datas indicadas, nos termos da legislação vigente, até a efetiva quitação do débito, fixando-lhe o prazo de 15 (quinze) dias, a contar da ciência, para que comprove, perante o Tribunal (art. 214, inciso III, alínea "a", do Regimento Interno/TCU) , o recolhimento da dívida aos cofres do Tesouro Nacional:
	DATA 
	VALOR (R$) 

	04/11/2009
	60.000,00

	03/12/2010
	90.000,00

9.3. aplicar à Sra. Marta Aparecida Rodrigues Dorascienzi a multa prevista no art. 57 da Lei 8.443/1992, no valor de R$ 30.000,00 (trinta mil reais) , fixando-lhe o prazo de 15 (quinze) dias, a contar da notificação, para que comprove perante o Tribunal (art. 23, inciso III, alínea "a" da Lei 8.443/1992 c/c o art. 214, inciso III, alínea "a", do RI/TCU) o recolhimento da dívida aos cofres do Tesouro Nacional, atualizada monetariamente, a contar da data deste Acórdão até a data do efetivo recolhimento, caso não seja paga no prazo estabelecido, na forma da legislação em vigor;
9.4. autorizar, desde logo, com amparo no art. 28, inciso II, da Lei 8.443/1992, a cobrança judicial das dívidas, caso não atendidas as notificações;
9.5. autorizar, desde já, nos termos do art. 26 da Lei 8.443/1992, o parcelamento das dívidas em até 36 (trinta e seis) parcelas mensais e sucessivas, atualizadas monetariamente até a data do pagamento, esclarecendo à responsável que a falta de pagamento de qualquer parcela importará no vencimento antecipado do saldo devedor (art. 217, § 2º, do RI/TCU) , sem prejuízo das demais medidas legais;
9.6. dar ciência desta deliberação à responsável, à Prefeitura Municipal de Novo Gama/GO e à Procuradoria da República no Estado do Goiás, nos termos do art. 16, § 3º, da Lei 8.443/1992.

Tomada de contas especial instaurada em virtude de irregularidades praticadas na aplicação de recursos transferidos ao município, por força de convênio, tendo por objetivo a implantação de Sistema de Tratamento de Resíduos Sólidos, mediante construção de aterro controlado para resíduos sólidos.

Segunda Câmara

Município de Porteirão/GO.

3. Interessados/Responsáveis:
3.1. Interessado: Ministério da Saúde (vinculador).
3.2. Responsável: Marta Aparecida Rodrigues Dorascienzi (XXX.721.398-XX).

13.1. Ministros presentes: Ana Arraes (Presidente), Augusto Nardes (Relator), Aroldo Cedraz e Raimundo Carreiro.
13.2. Ministro-Substituto presente: André Luís de Carvalho.

ACORDAO-COMPLETO-2409936

Acórdão de Relação 4802/2020 - Segunda Câmara

Acórdão de Relação

AUGUSTO NARDES

Transcrevo, a seguir, a instrução inicial lavrada no âmbito da Secretaria do TCU no Estado de Espírito Santo - Sec/ES (peça 24) , cuja proposta contou com a anuência do escalão dirigente da unidade técnica (peças 25 e 25) e do Ministério Público junto ao Tribunal: 
"INTRODUÇÃO 
1.	Cuidam os autos de tomada de contas especial instaurada pela Superintendência Estadual da Funasa no Estado do Goiás - Suest/GO, em desfavor da ex-Prefeita Municipal de Porteirão - GO, Sra. Marta Aparecida Rodrigues Dorascienzi, gestão 2009-2012, em virtude de irregularidades praticadas na aplicação de recursos transferidos ao município, por força do Convênio 0818/2007 (Siafi 629165) , tendo por objetivo a implantação de Sistema de Tratamento de Resíduos Sólidos, mediante construção de aterro controlado para resíduos sólidos, na sede do referido município (peça 1, p. 121) . 
HISTÓRICO
2.	Em 31/12/2007, foi celebrado o Convênio 0818/2007 (Siafi 629165) entre a Funasa e o Município de Porteirão-GO (peça 1, p. 82-104) , à época representado pelo ex-Prefeito, Sr. Pedro Augusto dos Reis (gestão 2005-2008) , no valor de R$ 312.000,00, cabendo à concedente o montante de R$ 300.000,00 (96% do valor do empreendimento) , e à Prefeitura Municipal a quantia de R$ 12.000,00, a título de contrapartida (4% do valor da obra) , segundo referenciado no Plano de Trabalho constante da proposta apresentada, datado de 2/10/2007 (peça 1, p. 10-16) e no Projeto Técnico de Engenharia, aprovado em 17/12/2008 (peça 1, p. 107-116) .
3.	De acordo com sua Cláusula Décima Primeira (peça 1, p. 98) , o prazo de vigência do convênio em questão seria de 12 meses, a contar da data de sua assinatura, 31/12/2007, mas foi prorrogado por diversas vezes, sendo a última por meio do 7º Termo Aditivo (peça 1, p.191) , de modo que sua vigência perdurou até 24/6/2013. 
4.	Posteriormente, o Plano de Trabalho apresentado pelo Município foi alterado e aprovado pela Funasa em 12/5/2009, ficando o orçamento da obra em R$ 309.000,00, sendo R$ 300.000,00 de responsabilidade da concedente (97% do empreendimento) e o restante, R$ 9.000,00 (3%) , como contrapartida da municipalidade (peça 1, p. 120-124 e 127-128) . 
6.	Segundo a Funasa foi repassado ao Município o total de R$ 150.000,00 (equivalente a 50% do previsto) , durante a gestão da ex-Prefeita, Sra. Marta Aparecida Rodrigues Dorascienzi (exercícios 2009-2012) : R$ 60.000,00, em 4/11/2009, por meio da Ordem Bancária 2009OB810942 (peça 1, p. 141) , e R$ 90.000,00, em 3/12/2010, de acordo com a Ordem Bancária 2010OB812227 (peça 1, p. 220, 222, 224 e 241, 324, 348 do relatório de TCE) . 
7.	A instrução inicial a respeito do presente processo de TCE empreendida no âmbito da Sec-ES (peça 4, p. 9) , concluiu pela responsabilidade da ex-Prefeita de Boqueirão - GO, Sra. Marta Aparecida Rodrigues Dorascienzi, resultando na proposta de encaminhamento formulada nos termos transcritos a segui:
41. Diante do exposto, submetemos os autos à consideração superior, propondo:
a) nos termos dos arts. 10, § 1º, e 12, I e II, da Lei nº 8.443/92 c/c o art. 202, I e II, do RI/TCU, a citação da Sra. Marta Aparecida Rodrigues Dorascienzi (CPF XXX.721.398-XX) , ex-Prefeita do Município de Porteirão/GO, nos exercícios de 2009 a 2012, para, no prazo de 15 (quinze) dias, apresentar alegações de defesa ou recolher aos cofres da Fundação Nacional de Saúde a importância de R$ 150.000,00 (cento e cinquenta mil reais) , atualizada monetariamente a partir de 4/11/2009 (R$ 60.000,00) e 3/12/2010 (R$ 90.000,00) , até a data do efetivo recolhimento, na forma da legislação em vigor;
Valor atualizado do débito até 22/8/2017: R$ 234.374,66 (peça 3) ;
Ocorrência/Conduta: não comprovação da boa e regular aplicação dos recursos repassados à conta do Convênio 0818/2007 (Siafi 629165) , firmado entre a Prefeitura Municipal de Porteirão/GO e a Fundação Nacional de Saúde- FUNASA, em razão de a execução parcial da obra ter ocorrido em local diferentemente do previsto no Projeto de Engenharia e no Plano de Trabalho aprovados pela concedente, sem a devida liberação da Licença de Instalação do novo Projeto de Engenharia por parte do órgão ambiental, sem a qual a obra de construção do Sistema de Resíduos Sólidos não poderia ter iniciado, somado ao fato de que a concedente deixou de sanear diversas pendências relativas à execução da obra, como por exemplo o envio do Relatório de Andamento da obra, contendo as informações de que tratam os arts. 1º, inciso II, e 2º da Portaria Funasa 523/2010. Por fim, o empreendimento, além de encontrar-se paralisado, apresentava-se fora dos padrões construtivos trazendo problemas relacionados ao descarte do lixo produzido pela cidade e pelas empresas instaladas no município, sendo utilizado como lixão, onde se depositava, além do lixo doméstico, a vegetação resultante da poda de árvores da cidade, entulhos e ossos de animais. Enfim, longe de atender o objeto e os objetivos do convênio em questão.
Dispositivos violados: art. 70 da Constituição Federal/88; art. 93 do Decreto-lei 200/67; art. 28 da IN/STN 1/97; arts. 8º, § 2º e 12, inciso II, da Lei 8.443/1992 e arts. 189 e 197 do RI/TCU. 
b) informar a responsável que, caso venha a ser condenada pelo Tribunal, o débito ora apurado será acrescido de juros de mora, nos termos do § 1º do art. 202, parágrafo segundo do RI/TCU; e
c) encaminhar cópia do Relatório de Tomada de Contas Especial (peça 1, p. 348-356) , do Relatório de Auditoria nº 74/2016 (peça 2, p. 47-53) e da presente instrução à responsável arrolada nos autos, a fim de subsidiar a manifestação requerida. 
EXAME TÉCNICO
8.	A citação da responsável ocorreu por meio dos Ofícios 563/2017 (peça 8) e 656/2017 (peça 13) , com datas de 14/09/2017 e 24/10/2017, respectivamente, e encaminhados aos endereços constantes da base CPF da Receita Federal (peça 7) e do cadastro da FUNASA (peça12) . Entretanto, citados expedientes foram devolvidos pelos correios motivados por: 'Endereço insuficiente' (peça 11 - Of. 563/2017) e 'Ausente' (peça 15 - Of. 656/2017) . 
9.	Posteriormente, em 04/04/2018, foram encaminhados os Ofícios citatórios 176 e 177/2017 (peças 17 e 18) , os quais foram entregues à responsável, Sra. Marta Aparecida Rodrigues Dorascienzi, em 27/04/2018, conforme atesto dos Correios mencionado nos Avisos de Recebimento (peças 19 e 20) .
10. Além de devidamente citada por meio de oficio, a Sra. Maria Aparecida Rodrigues Dorascienzi foi também instada a comparecer aos autos, conforme conta dos termos do Edital º 13 - Secex-ES, de 22/09/2018 (peças 21 e 22) . 
11. Apesar de regularmente citada, não houve manifestação da responsável seja para apresentar suas alegações de defesa e/ou comprovar o recolhimento do débito que lhe fora imputado. 
12. Assim, transcorrido o prazo regimental fixado e mantendo-se inerte a Sra. Maria Aparecida Rodrigues Dorascienzi, impõe-se que seja considerada revel, dando-se prosseguimento ao processo, de acordo com o art. 12, § 3º, da Lei 8.443/1992. 
CONCLUSÃO
13. Diante da revelia da Sra. Maria Aparecida Rodrigues Dorascienzi, e inexistindo nos autos elementos que permitam concluir pela ocorrência de boa-fé ou de outros excludentes de culpabilidade em sua conduta, propõe-se que suas contas sejam julgadas irregulares e que a responsável seja condenada em débito, bem como que lhe seja aplicada a multa prevista no art. 57 da Lei 8.443/1992. 
PROPOSTA DE ENCAMINHAMENTO
14. Diante do exposto, submetemos os autos à consideração superior, propondo ao Tribunal: 
a) considerar, para todos os efeitos, revel a Sra. Maria Aparecida Rodrigues Dorascienzi (CPF XXX.721.398-XX) , dando-se prosseguimento ao processo, conforme preceitua o art. 12, § 3º, da Lei 8.443/1992 c/c o art. 202, § 8º, do RI/TCU; 	
b) julgar irregulares as contas da Sra. Maria Aparecida Rodrigues Dorascienzi (CPF XXX.721.398-XX) , ex-prefeita de de Porteirão - GO, nos exercícios de 2009/2012, com fundamento nos arts. 1º, inciso I, 16, incisos III, 'b' e 'c', 19 e 23, inciso III, da Lei 8.443/1992 e condená-la ao pagamento das quantias a seguir especificadas, e fixando o prazo de quinze dias, a contar da notificação, para que comprove, perante este Tribunal, nos termos do art. 214, III, 'a', do RI/TCU, o recolhimento da dívida à Fundação Nacional de Saúde - Funasa, atualizada monetariamente e acrescida dos juros de mora, calculados a partir da data discriminada até a data do recolhimento, na forma prevista na legislação em vigor:
			
	Data da ocorrência
	Valor original do Débito (RS) 

	04/11/2009
	60.000,00

	03/12/2010
	90.000,00

 Valor atualizado até 28/2/2018: R$ 310.379,06 (peça 23) ;
c) aplicar, com fundamento no art. 57 da Lei 8.443/1992 c/c o art. 267 do RI/TCU, multa à responsável Sra. Maria Aparecida Rodrigues Dorascienzi (CPF XXX.721.398-XX) , fixando o prazo de 15 dias, a partir da notificação, para que, nos termos do art. 214, inciso III, alínea 'a', do RI/TCU, comprove perante este Tribunal o recolhimento aos cofres do Tesouro Nacional do valor atualizado monetariamente desde a data do acórdão até a data do efetivo recolhimento, se for pago após o vencimento, na forma da legislação em vigor;
d) autorizar, desde logo, nos termos do art. 28, inciso II, da Lei 8.443/1992, a cobrança judicial das dívidas, caso não atendidas as notificações;
e) autorizar, desde logo, com fundamento no art. 26, da Lei 8.443/1992 c/c o art. 217, do Regimento Interno do TCU, caso seja do interesse da responsável, o parcelamento da dívida em até 36 parcelas, incidindo, sobre cada uma, os encargos legais devidos, sem prejuízo de alertá-lo de que, caso opte por essa forma de pagamento, a falta de comprovação do recolhimento de qualquer parcela implicará o vencimento antecipado do saldo devedor, nos termos do art. 26, parágrafo único, e 59, da Lei 8.443/1992 c/c o art. 217, § 2º, do Regimento Interno do TCU; e
f) encaminhar cópia da deliberação ao Procurador-Chefe da Procuradoria da República no Estado de Goiás, nos termos do § 3º do art. 16 da Lei 8.443/1992 c/c o § 7º do art. 209 do Regimento Interno do TCU, para adoção das medidas cabíveis; e comunicar-lhe que o relatório e o voto que a fundamentarem podem ser acessados por meio do endereço eletrônico www.tcu.gov.br/acordaos e que, caso haja interesse, o Tribunal pode enviar-lhe cópia desses documentos sem qualquer custo".
É o relatório.

não há.

Subprocurador-Geral Lucas Rocha Furtado.

TOMADA DE CONTAS ESPECIAL. CONVÊNIO. NÃO COMPROVAÇÃO DA BOA E REGULAR APLICAÇÃO DOS RECURSOS CONVENIADOS. EXECUÇÃO PARCIAL DO OBJETO PACTUADO. AUSÊNCIA DE EFETIVIDADE DAS DESPESAS REALIZADAS COM OS RECURSOS CONVENIADOS. NÃO ATINGIMENTO DA FINALIDADE PRETENDIDA. CITAÇÃO. REVELIA. CONTAS IRREGULARES. DÉBITO. MULTA.

TOMADA DE CONTAS ESPECIAL (TCE)

Secretaria do TCU no Estado do Espírito Santo (Sec-ES).

Aprecia-se tomada de contas especial instaurada pela Superintendência Estadual da Fundação Nacional de Saúde - Funasa no Estado do Goiás, tendo como responsável a Sra. Marta Aparecida Rodrigues Dorascienzi, ex-prefeita do Município de Porteirão/GO, em razão da constatação de irregularidades na aplicação dos recursos oriundos do Convênio 818/2007, o qual objetivava a implantação de um Sistema de Tratamento de Resíduos Sólidos, mediante construção de aterro controlado para resíduos sólidos, na municipalidade.
2.	Para a execução do objeto conveniado, foram previstos recursos financeiros no valor de R$ 309.000,00, sendo R$ 300.000,00 de origem federal e R$ 9.000,00 relativo à contrapartida municipal.
3.	Desse total, foram repassados à municipalidade, durante o período de vigência do convênio (31/12/2007 a 24/6/2013) e na gestão da Sra. Marta Aparecida Rodrigues Dorascienzi (exercícios 2009-2012) , as quantias de R$ 60.000,00, em 4/11/2009, e R$ 90.000,00, em 3/12/2010, totalizando R$ 150.000,00. 
4.	Tais quantias foram utilizadas no pagamento de serviços prestados pela empresa contratada para a execução de parte das obras conveniadas (LOCMEC - Locação de Máquina e Construção Ltda.) , em duas parcelas: R$ 60.000,00, em 5/7/2010, e R$ 90.000,00, em 12/1/2011.
5.	No âmbito deste Tribunal, foi promovida a citação da Sra. Marta Aparecida Rodrigues Dorascienzi para apresentar alegações de defesa e/ou recolher aos cofres públicos os recursos conveniados, em face da não comprovação da boa e regular aplicação desses recursos, dada "a execução parcial da obra ter ocorrido em local diferentemente do previsto no Projeto de Engenharia e no Plano de Trabalho aprovados pela concedente, sem a devida liberação da Licença de Instalação do novo Projeto de Engenharia por parte do órgão ambiental, sem a qual a obra de construção do Sistema de Resíduos Sólidos não poderia ter iniciado, somado ao fato de que a concedente deixou de sanear diversas pendências relativas à execução da obra, como por exemplo o envio do Relatório de Andamento da obra, contendo as informações de que tratam os arts. 1º, inciso II, e 2º da Portaria Funasa 523/2010" e, ainda, "o empreendimento, além de encontrar-se paralisado, apresentava-se fora dos padrões construtivos trazendo problemas relacionados ao descarte do lixo produzido pela cidade e pelas empresas instaladas no município, sendo utilizado como lixão, onde se depositava, além do lixo doméstico, a vegetação resultante da poda de árvores da cidade, entulhos e ossos de animais", ou seja,  "longe de atender o objeto e os objetivos do convênio em questão". 
6.	Embora notificada de forma regular e válida, em plena conformidade com os normativos acerca da matéria, a responsável permaneceu silente, o que caracteriza a revelia, nos termos do art. 12, § 3º, da Lei nº 8.443/1992, devendo-se, portanto, dar prosseguimento ao processo.
7.	No mérito, acolho o encaminhamento proposto pela Secretaria do TCU no Estado do Espírito Santo, o qual foi endossado pelo douto Parquet e cujos fundamentos incorporo às minhas razões de decidir.
8.	De fato, como a responsável não se manifestou perante este Tribunal para apresentar qualquer justificativa capaz de elidir a ocorrência apurada nos autos, cabe o julgamento das presentes contas pela irregularidade, com imputação de débito e aplicação da multa prevista no art. 57 da Lei nº 8.443/1992.
9.	Ressalto que o ajuste celebrado previa a construção de um aterro sanitário controlado com o objeto de promover a destinação adequada dos resíduos sólidos gerados na municipalidade.
10.	Não obstante, em abril e maio de 2013, logo após o término do mandato da Sra. Marta Aparecida Rodrigues Dorascienzi, o prefeito sucessor noticiou à Funasa que as obras de construção do aterro sanitário, que se encontravam paralisadas, foram executadas parcialmente, além de fora dos padrões construtivos e em desacordo com o aprovado, prejudicando o descarte adequado do lixo coletado na municipalidade (peça 1, fls. 201 e 207) . Já em dezembro de 2013, o prefeito sucessor informou que os serviços executados com os recursos conveniados corresponderam a 50% dos serviços preliminares, 5% das escavações e 80% dos serviços de urbanismo e que o local onde seria implantado o aterro sanitário estava sendo usado como lixão, sem qualquer controle dos resíduos nele despejados (peça 1, fl. 233) .
11.	Em face disso e de outras falhas observadas na execução do convênio, consignadas no ofício citatório, o órgão concedente reprovou a execução física das obras, concluindo, por conseguinte, pelo não alcance dos objetivos pactuados.
12.	Com efeito, ainda que tenham sido realizadas despesas com os recursos conveniados, os serviços executados sob a gestão da responsável não foram suficientes para possibilitar a destinação adequada dos resíduos sólidos gerados na municipalidade o que impediu o atingimento da finalidade pretendida com o convênio, qual seja, a diminuição dos riscos de danos à saúde pública e ao meio ambiente.
13.	Cabe, assim, a devolução dos recursos conveniados, uma vez que foram utilizados sem que houvesse o benefício esperado com a sua aplicação, em prejuízo à coletividade, por culpa da ex-gestora.
14.	Considerando que, ante os elementos inseridos nos autos, não é possível reconhecer a boa-fé na conduta da responsável, pugno por, desde já, julgar irregulares as presentes contas, com amparo nos fundamentos jurídicos consignados na proposta da unidade técnica.
	Pelas razões expostas, VOTO no sentido de que seja adotado o acórdão que ora submeto à apreciação deste colegiado.
TCU, Sala das Sessões Ministro Luciano Brandão Alves de Souza, em 28 de maio de 2019.
Ministro JOÃO AUGUSTO RIBEIRO NARDES 
Relator